【裁判字號】    97,簡上,78
【裁判日期】    980805
【裁判案由】    給付貨款
【裁判全文】
臺灣臺南地方法院民事判決              97年度簡上字第78號
上  訴  人  有限責任臺灣省嘉南禽畜生產合作社
法定代理人  乙○○
訴訟代理人  林德昇律師
被  上訴人  甲○○
上列當事人間請求給付貨款事件，上訴人對於中華民國97年4月3
日臺灣臺南地方法院柳營簡易庭96年度營簡字第545號第一審判
決提起上訴，經本院於98年7月22日言詞辯論終結，判決如下：
    主      文
原判決關於駁回上訴人後開第二項之訴，暨該部分訴訟費用之裁
判，均廢棄。
被上訴人應再給付上訴人新臺幣柒萬玖仟伍佰貳拾伍元，及其中
新臺幣柒萬壹仟捌佰拾壹元部分，自民國九十七年一月一日起
至清償日止，其餘新臺幣柒仟陸佰玖拾肆元部分，自民國九十五
年四月十二日起至清償日止，均按每萬元每日新臺幣元計算之
利息。
其餘上訴駁回。
第一審（除確定部分外）、第二審訴訟費用新臺幣肆仟柒佰拾
伍元，其中新臺幣貳仟陸佰伍拾貳元由被上訴人負擔，其餘新臺
幣貳仟零捌拾元由上訴人負擔。
    事實及理由
一、上訴人於原審起訴主張及於本院之主張：
  (一)被上訴人為上訴人合作社之社員，於民國95年2月至4月間，
    陸續向上訴人訂購大宗物資，上訴人亦已如期交付貨物，被
    上訴人卻積欠上訴人新臺幣（下同）356,478元之貨款未為
    給付（共10筆貨款，各筆貨款之金額、結算日及利息起算日
    ，詳如附表一所示）。依上訴人之臺灣省嘉南禽畜生產合作
    社交易辦法第8條：「本社與社員交易，以現金交易進行，
    大宗物資及配合飼料等交易，均以15天為付款期限，超過期
    限，將加收延期付款補貼本社利息，積欠滿每萬元貨款每天
    應付3元整」之規定，上訴人自得請求被上訴人給付如附表
    一編號1至10所示利息起算日起至清償日止按每萬元每日3元
    計算之利息。
  (二)被上訴人雖主張以其持有上訴人土地開發基金（下稱系爭基
    金）2單位清償請求權抵銷上開貨款債務，然其抵銷之抗辯
    為無理由：
    1.上訴人於96年3月23日修正通過「土地開發基金管理運用
      執行細則」，其中第6條規定：「本基金中繳入之單位基
      金，若由本社具名開立基金憑證，除遇本社清算或本人退
      社外，本基金憑證持有人不得以此憑證請求本社支付清償
      。」；第7條復規定：「本基金成立後，如遇社員結束畜
      牧事業退社及員工離職或死亡，應由基金持有人或其繼承
      者向社務會提出請求書，請求返還原單位基金，經社務會
      核准後，於年度終了結算本基金後決定之。」。且上訴人
      訂定之「臺灣省嘉南禽畜生產合作社章程」第9條規定：
      「本社社員於年度終了時，自請退社，但應於三個月前向
      理事會提出請求書，經理事會核准。」。是以，上訴人之
      社員須遵循「提出退社申請書、理事會核准退社、通知退
      社」等程序，方可請求返還基金。被上訴人有簽立「入社
      （場）願書」，承諾願遵守法令及上訴人章程履行各項權
      利義務，此乃兩造對系爭基金之請求返還或支付清償定有
      特約，被上訴人非得隨時請求返還基金，此即為兩造特約
      不得抵銷之約款。依系爭基金之用途、性質觀之，系爭基
      金係作購買土地開發之用，土地非隨時可以變價，故以前
      述執行細則第7條限制基金之返還，避免社員任意請求返
      還基金，致上訴人無現金可供返還，而將面臨窘境。因此
      ，依上開執行細則第6、7條之規定，被上訴人退社後，須
      向社務會提出請求書，經社務會核准後才能返還，此時始
      發生被上訴人請求上訴人清償基金之權利，而得主張抵銷
      前開貨款。被上訴人陳稱曾於95年間以言詞向上訴人請求
      退社云云，乃片面之詞，況被上訴人曾擔任上訴人之理事
      ，於擔任理事期間亦曾參與社員退社事務，對於退社須以
      書面為之乙節，當無不知之理。被上訴人雖曾於96年8月
      13日以存證信函向上訴人申請退社，然業經理事會以其積
      欠貨款尚未清償為由駁回其申請，故尚無抵銷之適狀。原
      審判決援引修正前之土地開發基金管理運用執行細則第6
      條規定，認被上訴人持有之基金憑證已分別於91年1月29
      日及92年7月4日屆滿3年清償期，已得向上訴人請求清償
      ，則於前開時點即得向上訴人主張抵銷云云，實有忽略上
      開第6條規定已修正及當事人有特約不得抵銷之情形。
    2.原審判決第3頁「原告（上訴人）主張要請求返還基金必
      須以退社為前提要件，被告（被上訴人）既未獲准退社，
      則基金當不得作為抵銷之債權等語，顯然以系爭基金之清
      償與被告是否退社為據，而產生不當之連結，並據以限制
      退社之自由，即處分系爭基金之自由，是認被告應可以系
      爭基金抵充貨款。」等語，惟上訴人訂立之「土地開發基
      金管理運用執行細則」，或「臺彎省嘉南禽畜生產合作社
      章程」，均係經上訴人社員大會同意通過，並呈報主管機
      關內政部核准後施行，用以規範上訴人與社員間之權利義
      務關係，被上訴人身為社員，自當遵守；且上開章程、細
      則並無違反民法強制禁止規定或有害公序良俗，故屬有效
      之規章。則依據「土地開發基金管理運用執行細則」第6
      、7條之規定，社員須經退社方得提出請求書請求返還基
      金，上訴人並無不當連結或限制被上訴人退社之自由。況
      且，被上訴人亦簽署同意遵守上開章程，故上訴人並無不
      當連結或限制退社自由之情。
    3.原審判決第3頁「被告（被上訴人）分別於91年1月29日及
      92年7月4日系爭基金已屆清償期，而得對原告（上訴人）
      之債權為抵銷之適狀，被告既於96年6月27日言詞辯論期
      日以言詞主張抵銷，…則被告抵銷之意思表示即溯及宜為
      抵銷時生其效力。」等語，雖依舊（96年3月23日修正前
      ）「土地開發基金管理運用執行細則」第6條：「本基金
      中繳入之單位基金，若由本社具名開立基金憑證未滿三年
      者，除遇本社清算外，本基金憑證持有人不得以此憑證請
      求本社支付清償。」，於上開細則修正前，被上訴人認捐
      系爭基金分別於91年1月29日及92年7月4日已因滿3年而屆
      清償期，本可持該基金憑證要求上訴人支付清償，惟被上
      訴人於91、92、94年間領取上訴人發放之系爭基金紅利分
      配，可見91、92年間，被上訴人並無請求返還基金之意，
      自不能以此認定被上訴人於上開清償期屆至後，即有得對
      上訴人之債權為抵銷之適狀，甚或認被上訴人於96年6月
      27日主張抵銷即溯及於上開日期發生抵銷效力。
    4.被上訴人於96年8月13日才以新營中山路郵局第236號存證
      信函向上訴人提出退社之申請，故有關退社之法律行為與
      效力，當然須適用被上訴人申請退社時之相關規定，被上
      訴人於前揭存證信函謂其於95年間多次口頭提出要求云云
      ，乃被上訴人片面之詞。又依上訴人合作社章程第9條：
      「本社社員於年度終了時，自請退社，但應於三個月前向
      理事會提出請求書，經理事會核准。」，另依合作社法第
      27條：「社員得於年度終了時退社，但應於三個前提出請
      求書。前項期間，得以章程延長至六個月；社員為法人時
      ，得延長至一年。」又依同法第34條：「理事依本法及合
      作社章程之規定，與社員大會之決議執行任務…」，故社
      員之退社，有其一定之程序須遵守。本件被上訴人請求退
      社，上訴人亦於96年9月28日召開理事會決議以被上訴人
      積欠貨款未清償為由而駁回其申請，且該次會議紀錄已報
      請內政部准予備查。故上訴人之否准退社，有法令上之依
      據，而被上訴人身為社員，當然亦有遵守章程及法令之義
      務。若准被上訴人退社，被上訴人既可領回基金，積欠被
      上訴人之債務又不清償，對上訴人而言，豈不是人財兩失
      。
  (三)縱認被上訴人得主張以持有之2單位土地開發基金抵銷上開
    貨款，被上訴人亦僅得依每單位45,321元為計算標準，而以
    90,642元（45,321×2＝90,642）抵銷上開貨款：
    1.按「土地開發基金管理運用執行細則」第9條規定「本基
      金購買上地後，於新事業年度開始前一個月，應重新評估
      本基金資產淨值，以供再增加基金之參考。」，故被上訴
      人等社員購買之基金，乃作為上訴人購買土地進行開發之
      用，則計算基金淨值應僅以土地為標的，地上建物或其他
      未保存登記建物均不包括在內。原審判決載稱：「惟尚有
      未保存登記建物未鑑價」等語，顯與本件基金淨值之計算
      不符，建物不得作為計算基金淨值之考慮因素。
    2.上訴人購買嘉義縣水上鄉○○○段294、294之1、294之4
      、294之5、294之6等5筆地號土地，於95年12月4日經鑑估
      總價為16,768,945元，除以現有之370單位，則每單位基
      金淨值為45,321元，此數額即為下年度即96年度基金價值
      之依據。故縱然認定被上訴人得主張抵銷，然被上訴人係
      於96年6月27日始主張以基金抵銷貨款，自應適用96年度
      估算之基金價值45,321元。系爭基金淨值本應每年重新評
      估，不能以往年之基金淨值作為本件認定之標準，原審判
      決認應以71,600元為計算標準，實有誤會，系爭基金應按
      年重新評估實際價值，不能以曾經價值71,600元，即認應
      以該數額為準。
    3.原審判決以修正前執行細則第6條認定社員具名繳入之單
      位基金滿3年者，即得請求上訴人支付清償，而認被上訴
      人之基金於91年1月29日及92年7月4日屆清償期，其主張
      抵銷即溯及於該時起發生效力，又當時每單位基金淨值為
      71,600元，被上訴人持有2單位基金價值143,200元。惟上
      訴人訂定之土地開發基金管理運用執行細則第6條業於96
      年3月23日修正通過，不再適用修正前之規定，原審援引
      修正前第6條之規定，判斷抵銷適狀是否發生，認事用法
      即有違誤。
    4.原審判決雖謂：「證人林丁勝到庭證述：我當初退社時，
      有人像經理就退71,600元，但我卻只退45,321元。」等語
      。惟查：證人林丁勝係於95年申請退社，但其須經上訴人
      於95年底召開理事會，依據「臺灣省嘉南禽畜生產合作社
      章程」第9條規定審核其退社申請，且土地價值依據土地
      開發基金管理運用執行細則第9條規定須重新評估，故理
      事會核准林丁勝退社申請而退還基金之時間已是96年間，
      而96年間每單位基金為45,321元，上訴人自然退還林丁勝
      45,321元。至於林丁勝所指經理即丙○○並非上訴人社員
      ，不須經過理事會核准退社即可提出請求書請求退還基金
      ，丙○○係於95年3月15日請求退還基金，而95年間每單
      位基金為71,600元，上訴人自須退還71,600元。故上訴人
      並無偏袒之情形。
    5.依據上訴人提出之函文及明細分類帳，訴外人陳幸釧於96
      年間向上訴人購買系爭基金，上訴人向其收款45,321元，
      訴外人鄭嘉民於95年間向上訴人購買系爭基金，上訴人向
      其收款71,600元，可見土地開發基金係依據執行細則第9
      條規定「按年重新」評估實際情形，於95年間每單位價值
      為71,600元，於96年間每單位價值為45,321元，則被上訴
      人於96年間主張抵銷縱然有效，亦應以每單位45,321元為
      計算標準。
    6.原審判決第4頁以「上訴人以其所有之土地向臺灣土地銀
      行嘉義分行設定最高限額抵押權24,000,000元，…，而上
      開鑑價土地價值為16,768,945元，實有低估之虞」云云。
      惟查：上訴人據以設定抵押擔保借款之標的為土地及其上
      建物，原審認定僅有土地，實有誤會。又借款金額不能反
      應抵押物之價值，故不能以設定最高限額抵押24,000,000
      元即認土地價值經鑑價為16,768,945元有低估情形。
    7.上訴人於95年3月召開社員大會、理監事改選事宜，某些
      員工介入一些社員選舉，不被多數社員認同，選舉過後即
      鼓吹某些社員向上訴人大量叫貨，而不給付貨款，再主張
      以基金抵充，故意欲拖垮合作社財務，其行為極為不當。
      社員應遵守章程及各項決議，此為基本義務，被上訴人均
      不遵守。被上訴人申請退社未能獲理事會核准，係在法律
      規範下符合契約精神，並無涉及人權問題，被上訴人無履
      行契約誠意，並隨意認定土地基金年度淨值，明顯違反契
      約，已影響其餘社員權益，不足為取。
  (四)綜上所述，原審判決認定被上訴人得以系爭基金抵充貨款，
    以及得抵充之金額為每單位71,600元，被上訴人持有2單位
    ，共計得抵充143,200元等，認事用法實有違誤。實則被上
    訴人尚不得主張抵銷，縱認被上訴人得主張抵銷，其得請求
    退還之數額，應以96年度鑑估之基金淨值45,321元為準，而
    非以95年以前之數額為準，原審認定實有違誤。
  (五)並於原審聲明：被上訴人應給付上訴人356,478元，及自附
    表一編號1至10所示各利息起算日起至清償日止，按每萬元
    每日3元計算之利息。
  (六)原審為上訴人一部勝訴一部敗訴之判決，判命「被上訴人應
    給付上訴人213,287元，及自附表二編號4至10所示各利息起
    算日起至清償日止，按每萬元每日3元計算之利息。上訴人
    勝訴部分得假執行，惟被上訴人如於標的物拍定、變賣前，
    以213,287元為上訴人預供擔保，得免為假執行。上訴人其
    餘之訴駁回」。上訴人對其敗訴部分不服提起上訴，並於本
    院聲明：原判決不利於上訴人之部分廢棄。上述廢棄部
    分，被上訴人應給付上訴人143,200元，及自附表二編號1至
    4所示各利息起算日起至清償日止，按每萬元每日3元計算之
    利息。
二、被上訴人則抗辯：
  (一)就上訴人主張之貨款金額不爭執。伊雖有積欠前揭貨款，但
    伊主張以伊對上訴人之基金清償請求權抵銷前揭貨款債務。
    伊係上訴人之社員，曾於88及89年間各認購上訴人發行之土
    地開發基金1單位，共持有系爭基金2單位，伊於95年8月間
    即以口頭向上訴人職員丁○○申請退社並申請返還系爭基金
    ，而95年8月間系爭基金每單位淨值為71,600元，故應以伊
    提出申請之際每單位71,600元計算上訴人應返還伊之數額，
    共應返還143,200元（71,600×2＝143,200）。
  (二)縱認伊係於96年間才以書面即存證信函申請退還系爭基金，
    然系爭基金於96年間每單位淨值亦非僅上訴人所述之45,321
    元，此由證人丙○○到庭證稱：系爭土地開發基金在83年開
    募集時，當時買到的土地絕大多數都是農地，只有少部分是
    建地，後來有部分農地改編為特定目的事業用地，可以建飼
    料廠，土地價值當然會增加等語，可見農地已變更為工廠用
    地，土地價值不可能減少，則系爭基金每單位淨值仍應認定
    為71,600元，伊持有2單位之淨值應為143,200元，可用以抵
    銷前述貨款債務。
  (三)並於原審聲明：原告之訴駁回。
  (四)原審為被上訴人一部勝訴一部敗訴之判決（原審判命被上訴
    人應給付上訴人213,287元，及自附表二編號4至10所示各利
    息起算日起至清償日止，按每萬元每日3元計算之利息，就
    被上訴人敗訴部分，被上訴人並未提起附帶上訴，故該部分
    業已確定），被上訴人並於本院聲明：駁回上訴人之上訴。
三、兩造不爭執之事項：
  (一)被上訴人為上訴人之社員，自95年2月至4月間，陸續向上訴
    人訂購大宗物資，上訴人已如期交付貨物予被上訴人，惟被
    上訴人尚積欠上訴人如附表一所示本金共356,478元之貨款
    未為給付。
  (二)依上訴人所定之臺灣省嘉南禽畜生產合作社交易辦法第8條
    規定：「本社與社員交易，以現金交易進行，大宗物資及配
    合飼料等交易，均以15天為付款期限，超過期限，將加收延
    期付款補貼本社利息，積欠滿每萬元貨款每天應付3元整」
    。
  (三)被上訴人曾於91年間向上訴人認購並繳交土地開發基金2單
    位金額，每單位71,600元，2單位共143,200元。
  (四)被上訴人曾經擔任上訴人之理事，且於90年間參與理事會會
    議時，曾參與討論社員退社之審核案。
  (五)上開各節，業據上訴人提出內政部合作社登記證、營業登記
    證、臺灣省嘉南禽畜生產合作社交易辦法、應收帳款對帳單
    、出貨單為證，且經兩造當庭合意列為不爭執事項，此部分
    之事實均堪信為真實。
四、兩造爭執要旨：
  (一)被上訴人得否主張以其對於上訴人之土地開發基金清償請求
    權，向上訴人抵銷前述積欠之部分貨款？
  (二)若得主張抵銷，抵銷之金額為多少？
五、本院得心證之理由：
  (一)被上訴人得主張以其對於上訴人之土地開發基金清償請求權
    ，向上訴人抵銷前述積欠之部分債務：
    1.上訴人之「土地開發基金管理運用執行細則」第6條原係
      規定：「本基金中繳入之單位基金，若由本社具名開立基
      金憑證未滿3年者，除遇本社清算外，本基金憑證持有人
      不得以此憑證請求本社支付清償」，該條嗣於96年3月23
      日以社員大會決議修正為：「本基金中繳入之單位基金，
      若由本社具名開立基金憑證，除遇本社清算或本人退社外
      ，本基金憑證持有人不得以此憑證請求本社支付清償」；
      另第7條則規定：「本基金成立後，如遇社員結束畜牧事
      業退社及員工離職或死亡，應由基金持有人或其繼承者向
      社務會提出請求書，請求返還原單位基金，經社務會核准
      後，於年度終了結算本基金後決定之」，有上訴人提出之
      96年度社員大會會議記錄（內含土地開發基金管理運用執
      行細則）附卷可稽（本院卷第9至10頁）。由此可知，於
      修正後，被上訴人如欲請求上訴人清償其投資之基金，須
      於其退社時始得為之。
    2.被上訴人雖主張其曾於95年8月間以口頭向上訴人請求退
      社云云。惟查，被上訴人於本院97年8月5日準備程序中，
      係表示：「（可否提出申請退社的相關資料？）只是用電
      話聯絡，沒有書面資料，當時接電話的是馬德芬小姐，她
      是上訴人負責出納的職員」（本院卷第40頁），於本院97
      年9月17日準備程序中改稱：「我當初是用口頭向上訴人
      裡面的陳淑玲小姐表示要退社」（本院卷第66頁），前後
      陳述已有不符，上訴人則表示其職員正確姓名應為丁○○
      。本院依被上訴人之聲請傳訊證人丁○○到庭，證人丁○○證稱：甲○○沒有跟我說過要退社的事情，也沒有接過
      甲○○打來的電話說要退社，辦理退社的是文書，我的工
      作並不負責退社，因為退社是社務方面，而我的工作是業
      務方面，如果有人告訴我要退社，我會轉達給文書人員，
      但我確實沒有接到甲○○打來表示要退社的電話等語（本
      院卷第79、80頁），自無從認定被上訴人所述曾於95年間
      以言詞向上訴人申請退社乙節屬實。況依合作社法第27條
      規定：「社員得於年度終了時退社。但應於3個月前提出
      請求書」，被上訴人若欲退社，自須遵守前開規定，其既
      未舉證證明曾於95年間合法退社，自不能主張適用於95年
      當時有效之修正前土地開發基金管理運用執行細則第6條
      規定，僅以其認購系爭基金已滿3年為由，即謂其得贖回
      請求上訴人清償。
    3.查被上訴人曾於96年8月13日寄發存證信函予上訴人表示
      欲退社，此為上訴人於準備書狀所自承（本院卷第52頁）
      ，並有內容載明請求退社及請求贖回基金之存證信函在卷
      可參（原審卷第66至67頁）。上訴人雖主張：依章程第9
      條規定，社員退社須提出書面並經理事會核准，被上訴人
      之退社申請業經理事會以其積欠貨款尚未清償為由駁回，
      故被上訴人並未合法退社，不得請求上訴人清償基金云云
      ，並提出駁回退社申請之函文為證（原審卷第102頁）。
      然而，本院就「是否准許退社之衡量依據」詢問上訴人時
      ，上訴人陳稱：依照理事會的決議，理事會會考慮社務的
      發展衡量是否准許退社，沒有任何規定規範准予或駁回退
      社的依據，純粹是依照理事會當場的討論決定，理事會的
      決議要報內政部，若是違法，內政部也不會准予備查，本
      件是因被上訴人有積欠上訴人貨款而駁回退社申請等語（
      本院卷第45、46頁）。由此可知，關於理事會就社員退社
      申請應准應駁，並無任何規範依據，而合作社法第27條僅
      規定「社員得於年度終了時退社。但應於3個月前提出請
      求書」，就社員之退社亦未設有「須經理事會核准」或「
      須償還一切債務」等限制，自應認被上訴人於96年8月13
      日以存證信函提出退社申請，已符合前述「應於3個月前
      提出請求書」之規定，其於96年度終了即96年12月31日業
      已發生合法退社之效力。上訴人以章程對社員之退社自由
      附加法律所無之限制，並主張被上訴人之退社申請業遭理
      事會駁回，並未合法退社云云，難謂可採。
    4.臺灣省嘉南禽畜生產合作社土地開發基金管理運用執行細
      則第6條既於96年3月23日修正通過，規定須社員退社始得
      請求贖回基金，而被上訴人又係於96年8月13日始以存證
      信函向上訴人請求退社及贖回系爭基金，是依上述說明，
      自應認被上訴人係於96年12月31日發生合法退社之效力，
      且於同日（即96年12月31日）得向上訴人請求清償系爭2
      單位基金。
  (二)得抵銷之金額應以每單位45,321元計算，2單位共90,642元
    ：
    1.按二人互負債務，而其給付種類相同，並均屆清償期者，
      各得以其債務，與他方之債務，互為抵銷。但依債之性質
      不能抵銷或依當事人之特約不得抵銷者，不在此限。民法
      第334條第1項定有明文。次按抵銷，應就兩造債務相當額
      ，溯及宜為抵銷時生其效力者，係使得為抵銷之債務，於
      宜為抵銷時消滅，此後即不生計算利息之問題（最高法院
      18年上字第316號判例意旨參照）。
    2.被上訴人雖於原審96年6月27日言詞辯論期日提出抵銷之
      抗辯，欲以上訴人對伊之系爭2單位基金清償債務，與伊
      積欠上訴人之前揭貨款債務，相互抵銷。然被上訴人係於
      96年8月13日始以存證信函向上訴人請求退社及贖回系爭
      基金，於96年度終了即96年12月31日發生合法退社之效力
      ，且於同日（即96年12月31日）始取得其對上訴人之基金
      清償請求權，業經認定如上所述，是以，被上訴人於96年
      6月27日提出抵銷抗辯之際，附表一所示各筆貨款債務之
      清償期雖均已屆至，然被上訴人之基金清償債務係至96年
      12月31日始屆至，故兩造所負上開債務應於96年12月31日
      始得抵銷，亦即上開說明所謂之「宜為抵銷時」，應係指
      96年12月31日。
    3.上訴人主張：系爭基金之淨值經鑑定後，於96年度應為每
      單位45,321元，於95年以前始為每單位71,600元等語，並
      提出歐亞不動產估價師聯合事務所95年12月4日估價報告
      書為證（原審卷第70至95頁）。被上訴人則抗辯：96年間
      系爭基金每單位淨值仍應認定為71,600元云云。經查，前
      述估價報告書所載鑑定結果，係認嘉義縣水上鄉○○○段
      294、294之1、294之4、294之5、294之6地號土地之總價
      為16,768,945元，而土地開發基金管理運用執行細則第2
      條規定：「本基金籌集目的在購買本社建廠土地，預定籌
      集基金為370單位」，可憑此計算得出系爭基金每單位淨
      值為45,321元（16,768,945÷370＝45,321，元以下4捨5
      入），核與上訴人前開主張相符。且依上訴人所提出96年
      4月12日發給訴外人陳幸釧之南畜合金字第960089號函文
      可知，上訴人於96年4月12日通知新社員即訴外人陳幸釧
      繳納土地開發基金時，亦係通知其以1單位45,321元之方
      式繳納（本院卷第18頁），更徵上訴人主張96年度系爭基
      金每單位淨值為45,321元乙節可採。
    4.被上訴人雖提出證人丙○○為證，經證人丙○○到庭證稱
      ：我於73年至95年間在上訴人處擔任專業經理人，被上訴
      人是85年左右投資土地開發基金，該基金是在83年間由上
      訴人募集，募集原因是要購買土地建立飼料廠，上訴人本
      來規定每年年底結算基金淨值，但因若每年都要請外面的
      人重估土地現值要花很多錢，且土地長年都呈現不斷增值
      的狀態，所以社務會議後來決定沿用89年估計的土地現值
      來計算基金淨值，從89年到95年都是以每單位71,600元作
      為基金淨值。該基金在83年間募集時買到的土地絕大多數
      都是農地，只有少部分是建地，後來有部分農地改編為特
      定目的事業用地，可以建飼料廠，土地價值當然會增加等
      語。惟上訴人既已委請歐亞不動產估價師聯合事務所於95
      年12月4日就上開土地重新鑑定市價，自應以對不動產估
      價專精之估價師所為之鑑定結果為準，且次1年度即96年
      起即應以前開鑑價結果認定系爭基金資產淨值。另證人即
      前社員林丁勝雖於原審證稱：我當初在95年退社時，只有
      退45,321元，但有人像是經理就退71,600元等語（原審卷
      第268頁），證人即前社員曾德性雖於原審證稱：我於95
      年退社時，有發還我4萬5千多元，而當時有人加入卻要繳
      7萬6千餘元等語（原審卷第287頁）。然證人林丁勝所指
      之經理即丙○○係於95年間向上訴人請求清償基金，上訴
      人以95年度每單位71,600元為計算基準，並無不妥，至於
      證人林丁勝、曾德性領取45,321元，究竟係因其退社生效
      時點係在96年度致以45,321元計算，抑或係有領取不足額
      情形，應非本件所應審究，況上開3位證人所述內容，均
      係關於95年度之基金淨值，並未涉及96年度基金淨值之認
      定。至於證人即歐亞不動產估價師事務所估價師林書弘雖
      於原審證稱：未保存登記建物未在鑑價之列等語（原審卷
      第120頁），然系爭基金籌集目的係在購買土地，並未包
      含建物，有上述土地開發基金管理運用執行細則第2條可
      參，前開估價報告書雖就土地及其上合法建物分別估價，
      然關於系爭基金之淨值仍應以土地之鑑估價值為準，是於
      估價時縱未將未保存登記建物一併估價列載於估價報告書
      ，亦於系爭基金淨值之認定無影響。
    5.上訴人就系爭基金於96年度淨值為每單位45,321元之主張
      ，既有上開證據足堪佐證，被上訴人就其抗辯應係71,600
      元乙節則未舉證以實其說，是就系爭基金於96年度請求清
      償時，自應以每單位45,321元為計算基準。故被上訴人之
      退社請求於96年12月31日生效後，上訴人所負清償系爭基
      金2單位之債務數額應為90,642元（45,321×2＝90,642）
      ，此即為被上訴人得抵銷之金額。
  (三)於抵銷後，上訴人得請求被上訴人給付之範圍：
    1.按抵銷，應以意思表示，向他方為之。其相互間債之關係
      ，溯及最初得為抵銷時，按照抵銷數額而消滅。次按對於
      一人負擔數宗債務，而其給付之種類相同者，如清償人所
      提出之給付，不足清償全部債額時，由清償人於清償時，
      指定其應抵充之債務。又清償人所提出之給付，應先抵充
      費用，次充利息，次充原本；其依前2條之規定抵充債務
      者亦同。民法第335條第2項、第321條、第323條分別定有
      明文。查被上訴人對於附表一所示10筆貨款債務之本金數
      額及利息起算日並不爭執，且被上訴人於96年12月31日退
      社生效之日應屬其得為抵銷之日，業經認定如上所述，則
      被上訴人行使抵銷權後，該筆90,642元基金清償債權，自
      應優先抵充附表一編號1金額40,676元、編號2金額8,780
      元、編號3金額86,050元、編號4其中金額7,694元之各筆
      貨款債務於96年12月31日以前已發生之利息，其次再抵充
      本金（原審判決上訴人勝訴即被上訴人敗訴部分，因被上
      訴人並未提起附帶上訴，該部分業已確定，故本院審酌得
      抵充之範圍，自應僅限於上訴人於原審敗訴後提起上訴之
      範圍）。
    2.就上訴範圍，於抵銷後，上訴人尚得請求被上訴人給付79
      ,525元，及其中71,831元自97年1月1日起至清償日，其餘
      7,694元自95年4月12日起至清償日止，均按每萬元每日3
      元計算之利息。計算方式如下：
      附表一編號1之本金40,676元，自95年3月29日起至96年
        12月31日止按日息萬分之3計算之利息，計為7,724元（
        自95年3月29日起至96年12月31日止共有633日，40,676
        ×3÷10000×633＝7,724，元以下4捨5入）
      附表一編號2之本金8,780元，自95年4月3日起至96年12
        月31日止按日息萬分之3計算之利息，計為1,654元（自
        95年4月3日起至96年12月31日止共有628日，8,780×3
        ÷10000×628＝1,654，元以下4捨5入）。
      附表一編號3之本金86,050元，自95年4月5日起至96年1
        2月31日止按日息萬分之3計算之利息，計為16,160元（
        自95年4月5日起至96年12月31日止共有626日，86,050
        ×3÷10000×626＝16,160，元以下4捨5入）
      附表一編號4之本金，其中7,694元，自95年4月12日起
        至96年12月31日止按日息萬分之3計算之利息，計為1,
        429元（自95年4月12日起至96年12月31日止共有619日
        ，7,694×3÷10000×619＝1,429，元以下4捨5入）。
      附表一編號1至4各筆貨款債權之利息（編號4係指其中
        本金7,694元所生利息），自各筆貨款利息起算日起至9
        6年12月31日止，共計為26,967元（7,724＋1,654＋16,
        160＋1,429＝26,967），被上訴人對上訴人之基金清償
        請求權數額為90,642元，此亦為被上訴人得用以抵銷貨
        款債務之數額，先予抵充利息26,967元後，尚餘63,675
        元（90,642－26,967＝63,675），可用以抵充本金63,6
        75元，被上訴人既於原審96年10月4日言詞辯論期日主
        張先抵銷較早期之債務（原審卷第98頁），是應依序抵
        充附表一編號1之本金40,676元、編號2之本金8,780元
        、編號3之本金其中14,219元（63,675－40,676－8,780
        ＝14,219），故編號3之本金債務尚餘71,831元（86,05
        0－14,219＝71,831）。
      基上可知，被上訴人以其貨款債務與上訴人之基金清償
        債務抵銷後，就上訴人上訴之範圍（即請求被上訴人給
        付143,200元，及各筆自附表一編號1至4所示利息起算
        日起至清償日止，按每萬元每日3元計算之利息），其
        中附表一編號1、2之貨款債務（包含本金及利息）已因
        抵銷而消滅，附表一編號3之貨款債務，其中本金14,21
        9元及自95年4月5日起至96年12月31日止按每萬元每日3
        元計算之利息，已因抵銷而消滅，其餘本金71,831元及
        自97年1月1日起至清償日止按每萬元每日3元計算之利
        息，及附表一編號4之貨款債務，其中本金7,694元及自
        95年4月12日起至清償日止按每萬元每日3元計算之利息
        ，被上訴人仍應給付上訴人。故除原審已確定之部分（
        即被上訴人應給付上訴人213,287元，及自附表二編號4
        至10所示各利息起算日起至清償日止，按每萬元每日3
        元計算之利息）外，被上訴人應再給付上訴人79,525元
        ，及其中71,831元自97年1月1日起至清償日，其餘7,69
        4元自95年4月12日起至清償日止，均按每萬元每日3元
        計算之利息。
六、綜上所述，上訴人基於買賣契約之法律關係，請求被上訴人
    再給付貨款79,525元，及其中71,831元自97年1月1日起至清
    償日，其餘7,694元自95年4月12日起至清償日止，均按每萬
    元每日3元計算之利息，為有理由，應予准許（另請求被上
    訴人給付貨款213,287元，及自附表二編號4至10所示各利息
    起算日起至清償日止，按每萬元每日3元計算之利息之部分
    ，業經原審認為有理由而判決確定），逾此部分之請求即無
    所據，應予駁回。原審認定被上訴人持有系爭基金分別於91
    年1月29日及92年7月4日屆滿3年，於前開時日已有抵銷之適
    狀，而認被上訴人於96年6月27日言詞辯論期日以言詞主張
    抵銷後，得溯及於前開時日發生抵銷效力，漏未考量附表一
    所示各筆貨款債務係先後於95年2、3、4月發生（參卷附出
    貨單），於95年3、4月間起算遲延利息，則於91年1月29日
    及92年7月4日，前揭貨款債務顯然均尚未屆清償期（於91年
    1月29日及92年7月4日，各筆買賣契約均尚未成立生效，亦
    無貨款債務可言），即與民法第334條第1項「均屆清償期」
    得主張抵銷之要件不符，又原審就被上訴人所持有2單位系
    爭基金清償請求權以每單位71,600元為計算基礎，亦有未當
    。是原審就上開應准許部分，為上訴人敗訴之判決，尚有未
    恰，上訴意旨求予廢棄改判，為有理由，爰由本院就此部分
    予以廢棄改判如主文第2項所示。至於上訴人請求不應准許
    之部分，原審為上訴人敗訴之判決，核無違誤，上訴意旨求
    予廢棄改判，為無理由，應駁回此部分上訴。
七、末按法院為終局判決時，應依職權為訴訟費用之裁判；又各
    當事人一部勝訴、一部敗訴者，其訴訟費用，由法院酌量情
    形，命兩造以比例分擔或命一造負擔，或命兩造各自負擔其
    支出之訴訟費用，民事訴訟法第87第1項、第79條分別定有
    明文。本件上訴人之上訴為一部有理由，一部無理由，第一
    審訴訟費用3,860元（即第一審裁判費）、第二審訴訟費用
    3,075元（含第二審裁判費2,325元、證人旅費750元），合
    計為6,935元，扣除第一審確定部分2,200元，餘4,735元，
    爰依兩造勝敗比例，命由被上訴人負擔2,652元，餘2,083元
    由上訴人負擔。
八、本件事證已臻明確，兩造其餘攻擊防禦方法及舉證，核與判
    決結果不生影響，爰不予逐一論述，附此敘明。
九、據上論結，本件上訴人之上訴為一部有理由，一部無理由，
    依民事訴訟法第436條第2項、第436條之1第3項、第449條第
    1項、第450條、第87條第1項、第79條，判決如主文。
中    華    民    國    98    年    8     月    5     日
                  民事第一庭  審判長法官  楊清安
                                    法官  蘇正賢
                                    法官  張婷妮
以上正本係照原本作成。
本件不得上訴。
中    華    民    國    98    年    8     月    5     日
                              書  記  官  楊建新
附表一（此係上訴人於原審請求被上訴人給付之範圍）：
┌──┬──────┬──────┬─────────┐
│編號│結 算 日 期 │  金    額  │  利 息 起 算 日  │
│    │（民   國） │（新臺幣元）│  （民      國）  │
├──┼──────┼──────┼─────────┤
│ 1  │95年3月13日 │  40,676元  │自95年3月29日起至 │
│    │            │            │清償日止          │
├──┼──────┼──────┼─────────┤
│ 2  │95年3月18日 │   8,780元  │自95年4月3日起至  │
│    │            │            │清償日止          │
├──┼──────┼──────┼─────────┤
│ 3  │95年3月20日 │  86,050元  │自95年4月5日起至  │
│    │            │            │清償日止          │
├──┼──────┼──────┼─────────┤
│ 4  │95年3月27日 │   9,920元  │自95年4月12日起至 │
│    │            │            │清償日止          │
├──┼──────┼──────┼─────────┤
│ 5  │95年3月28日 │  20,240元  │自95年4月13日起至 │
│    │            │            │清償日止          │
├──┼──────┼──────┼─────────┤
│ 6  │95年3月28日 │  85,630元  │自95年4月13日起至 │
│    │            │            │清償日止          │
├──┼──────┼──────┼─────────┤
│ 7  │95年4月4日  │   9,434元  │自95年4月20日起至 │
│    │            │            │清償日止          │
├──┼──────┼──────┼─────────┤
│ 8  │95年4月6日  │  77,387元  │自95年4月22日起至 │
│    │            │            │清償日止          │
├──┼──────┼──────┼─────────┤
│ 9  │95年4月6日  │   7,280元  │自95年4月22日起至 │
│    │            │            │清償日止          │
├──┼──────┼──────┼─────────┤
│10  │95年4月11日 │  11,081元  │自95年4月27日起至 │
│    │            │            │清償日止          │
└──┴──────┴──────┴─────────┘
附表二（此即原審之附表）：
┌──┬──────┬──────┬─────────┬──────┐
│編號│結 算 日 期 │  金    額  │  利 息 起 算 日  │  備    註  │
│    │（民   國） │（新臺幣元）│  （民      國）  │            │
├──┼──────┼──────┼─────────┼──────┤
│1   │95年3月13日 │  40,676    │自95年3月29日起至 │左列金額經抵│
│    │            │            │清償日止          │銷後消滅，且│
├──┼──────┼──────┼─────────┤利息自得抵銷│
│2   │95年3月18日 │   8,780    │自95年4月3日起至  │之時起不得請│
│    │            │            │清償日止          │求。        │
├──┼──────┼──────┼─────────┤            │
│3   │95年3月20日 │  86,050    │自95年4月5日起至  │            │
│    │            │            │清償日止          │            │
├──┼──────┼──────┼─────────┼──────┤
│4   │95年3月27日 │   9,920    │其中2,226元       │其中7,694元 │
│    │            │            │自95年4月12日起至 │經抵銷後消滅│
│    │            │            │清償日止          │            │
├──┼──────┼──────┼─────────┼──────┤
│5   │95年3月28日 │  20,240    │自95年4月13日起至 │            │
│    │            │            │清償日止          │            │
├──┼──────┼──────┼─────────┼──────┤
│6   │95年3月28日 │  85,630    │自95年4月13日起至 │            │
│    │            │            │清償日止          │            │
├──┼──────┼──────┼─────────┼──────┤
│7   │95年4月4日  │   9,434    │自95年4月20日起至 │            │
│    │            │            │清償日止          │            │
├──┼──────┼──────┼─────────┼──────┤
│8   │95年4月6日  │  77,387    │自95年4月22日起至 │            │
│    │            │            │清償日止          │            │
├──┼──────┼──────┼─────────┼──────┤
│9   │95年4月6日  │   7,280    │自95年4月22日起至 │            │
│    │            │            │清償日止          │            │
├──┼──────┼──────┼─────────┼──────┤
│10  │95年4月11日 │  11,081    │自95年4月27日起至 │            │
│    │            │            │清償日止          │            │
└──┴──────┴──────┴─────────┴──────┘


司法院資訊處製作；財團法人民間司法改革基金會備份。
